臺灣橋頭地方法院民事判決　　　　　　　110年度訴字第280號
原　　　告　吳含笑　
訴訟代理人　劉家榮律師
　　　　　　黃鈺玲律師
　　　　　　邱敬瀚律師
被　　　告　台灣土地銀行股份有限公司

法定代理人　謝娟娟　
訴訟代理人　王定崗　
　　　　　　陳榮上　
上列當事人間債務人異議之訴事件，本院於民國110年9月28日言
詞辯論終結，判決如下：
    主  文
原告之訴駁回。
訴訟費用由原告負擔。
    事實及理由
一、按訴狀送達後，原告不得將原訴變更或追加他訴，但請求之
    基礎事實同一、擴張或減縮應受判決事項之聲明者，不在此
    限，民事訴訟法第255條第1項第2款、第3款定有明文。查原
    告起訴時訴之聲明為「㈠確認被告就臺灣高雄地方法院（下
    稱雄院）91年度促字第264號支付命令（下稱系爭支付命令
    ）所示債權不存在。㈡本院109年度司執字第54125號命令應
    予撤銷。」。嗣變更聲明為「㈠確認被告就系爭支付命令所
    示債權不存在。㈡被告應給付原告新臺幣（下同）983,991
    元，及自民事變更訴之聲明狀繕本送達翌日起至清償日止，
    按年息5%計算之利息。」（下稱變更後聲明），經核原告上
    開訴之變更，合於首揭規定，應予准許。
二、原告主張：被告執系爭支付命令為執行名義，向本院聲請就
    原告所有之財產為強制執行，經本院109年度司執字第00000
    號清償債務強制執行事件（下稱系爭執行事件）受理在案。
    然原告根本不知系爭支付命令所載債權為何、從何而來，原
    告亦從未同意擔任任何人之連帶保證人，系爭支付命令所示
    債權實係訴外人曾吉川即曾建山未得原告之同意，擅自使用
    原告之印章、印鑑證明及身分證所為。且支付命令得為執行
    名義之前提係「經合法送達於債務人與債務人未於法定期間
    提出異議」，然系爭支付命令作成時，因原告已於民國87年
    間與曾吉川離婚並搬離原住所，居住在高雄縣○○鎮○○○
    街00號，與被告所提被證1借據所列原告之住址岡山鎮華園
    一路85號不同，合理懷疑雄院未將系爭支付命令合法送達予
    原告。是原告未曾收受任何法院核發之支付命令，依民事訴
    訟法第515條第1項規定，系爭支付命令應為無效，則被告對
    原告就系爭支付命令所示債權即不存在。且被告雖指稱原告
    於92年間收受雄院執行命令後未否認或異議，惟原告當時係
    因遭曾吉川趕出原來住家，並無其他金錢可以處理債務，對
    於法律亦不甚了解，經詢問被告員工所得錯誤資訊為原告不
    要異議，免得花費過多勞費，先行還款後轉而向偽造原告簽
    章之人曾吉川求償，才錯失否認上開債權之機會，並非原告
    承認有該債務。又原告主張被告對原告就系爭支付命令所示
    債權不存在，為被告所否認，則系爭支付命令所示債權是否
    有效存在，攸關原告之權利，原告法律上地位確有不安定之
    狀態，此得以確認判決加以除去，原告自有提起確認訴訟之
    利益，是原告自得訴請確認系爭支付命令所示債權不存在，
    被告不得執系爭支付命令，對原告所有財產聲請強制執行。
    況被告於系爭執行事件所執行者為原告對燕巢郵局之存款債
    權，該存款為原告一次請領給付之勞工保險退休金，依勞工
    保險條例第29條規定，自不得予以扣押執行。而系爭執行事
    件已核發收取存款命令而執行完畢，被告並因此向燕巢郵局
    收取原告帳戶內款項983,991元，然原告依系爭支付命令收
    取原告存款並無法律上原因，被告因而受有利益，致原告受
    有損害，原告自得依民法179條規定請求被告返還不當得利9
    83,991元，爰依上揭法律規定提起本訴等語，並聲明：如變
    更後聲明。
三、被告則以：系爭支付命令所示債權為原告前夫曾吉川於85年
    8月5日，邀同原告為共同借款人，以購買自用住宅為目的向
    被告貸款260萬元，借據上尚有原告本人簽名，足證原告所
    稱前開債權乃曾吉川盜用印章等資科所為乙事，顯與事實不
    符。況被告就此借款債權，亦曾在92年間對原告於第一商業
    銀行股份有限公司岡山分行之存款162,382元聲請強制執行
    ，並由雄院以92年度執字第15974號受理核發扣押命令及移
    轉命令，嗣經於第一商業銀行股份有限公司開立支票交由被
    告收取。該次執行程序期間，存款扣押命令及移轉命令均有
    副知原告，然均未見原告有何異議或否認之表示，且對於10
    萬多元之存款遭扣押移轉予他人，原告若認無任何債權債務
    存在，斷無任人收取之理，顯見原告確實知悉自身有此筆債
    務存在，時至今日卻藉詞否認債權存在，實為牽強，是系爭
    支付命令所示債權存在。再者，燕巢郵局並未拒絕扣押存款
    ，顯見原告於該郵局之存款帳戶並非專供存入年金給付之用
    而設之專戶，自無勞工保險條例第29條所定依法不得強制執
    行之情形。且勞工保險條例第29條係規定被保險人或其受益
    人領取各種保險給付之權利不得扣押，若勞保老年給付已領
    取後存入銀行或郵局，其請領老年給付之權利已不存在，故
    原告之郵局存款縱然為其領取勞工保險退休金而來，惟其存
    入後與將其他收入之金錢存入郵局相同，均已成為其對郵局
    之一般金錢債權性質，而非領取勞保給付之權利，自得予以
    扣押執行，尚難以其為退休金而謂不得強制執行。綜上，原
    告對燕巢郵局之存款債權，屬一般金錢債權性質，而非領取
    勞保給付之權利，自得予以扣押並強制執行等語置辯，並聲
    明：原告之訴駁回。
四、兩造不爭執事項
  ㈠被告於91年間向雄院對原告取得系爭支付命令及確定證明書
    。
  ㈡被告曾於92年間以上開執行名義向雄院聲請對原告於第一商
    業銀行岡山分行之存款強制執行，經雄院以92年度執字第00
    000號執行案件受理核發扣押及移轉命令，嗣經第一商業銀
    行開立支票交由被告收取受償162,382元，並由雄院就受償
    不足額部分核發92年度執字第15974號債權憑證（下稱系爭
    債權憑證）。
  ㈢被告執系爭債權憑證為執行名義，向本院聲請對原告於燕巢
    郵局之存款強制執行，經本院以109年度司執字第54125號清
    償債務強制執行事件受理，並已核發收取存款命令，經被告
    收取983,991元而執行程序終結在案。
  ㈣原告郵局帳戶於106年5月7日結存金額為626元。勞動部勞工
    保險局於106年5月16日給付原告勞工保險老年一次給付面額
    1,564,297元之支票，經原告於106年5月19日以支票收領存
    入郵局。
五、本件爭執事項
  ㈠原告請求確認系爭支付命令所載之債權不存在，有無理由？
  ㈡原告依不當得利請求被告返還983,991元及法定遲延利息，
    有無理由？
六、本院之判斷
  ㈠按債務人對於支付命令，未於法定期間提出異議者，支付命
    令與確定判決有同一效力。前項支付命令有第496條第1項之
    情形者，得提起再審之訴，並以原支付命令之聲請，視為起
    訴；除別有規定外，確定之終局判決就經裁判之訴訟標的，
    有既判力，104年7月1日修正公布前之民事訴訟法第521條及
    民事訴訟法第400條第1項分別定有明文。是確定之支付命令
    與確定判決有同一之效力，凡確定判決所能生之既判力及執
    行力，支付命令皆得有之，當事人不得就該法律關係更行起
    訴。而確定判決所生之既判力，除當事人就確定終局判決經
    裁判之訴訟標的法律關係，不得更行起訴或為相反之主張外
    ，法院亦不得為與確定判決意旨相反之裁判。否則將使同一
    紛爭再燃，即無以維持法之安定，及保障當事人權利、維護
    私法秩序，無法達成裁判之強制性、終局性解決紛爭之目的
    。查系爭支付命令係於104年7月1日前即已確定，依104年7
    月1日修正前之民事訴訟法第521條、民事訴訟法施行法第4
    條之4規定，僅能在法定事由下提起再審之訴。惟本件原告
    爭執系爭支付命令未經合法送達而未確定，是本件仍有探究
    系爭支付命令是否經合法送達之必要，合先敘明。
  ㈡次按當事人主張有利於己之事實者，就其事實有舉證之責任
    。但法律別有規定，或依其情形顯失公平者，不在此限；當
    事人向法院請求付與判決、裁定或支付命令確定證明書時，
    如卷宗現在該法院經查明該判決、裁定或支付命令業經確定
    者，應於聲請後7日內付與之，民事訴訟法第277條、辦理民
    事訴訟事件應行注意事項第146條分別定有明文。經查，本
    院雖向雄院調取系爭支付命令全案卷宗，惟該卷宗業已銷毀
    等情，有雄院110年1月9日雄院和資字第1100000179號函在
    卷可憑（審訴卷第93頁），則系爭支付命令送達情形，已無
    從自其送達證書等資料而為稽考。惟系爭支付命令既經雄院
    核發確定證明書，則依常情以觀，系爭支付命令已合法送達
    於原告，自屬常態事實。倘原告主張系爭支付命令未經合法
    送達，即應由原告就所主張非常態之事實，負舉證責任。惟
    原告就此並未舉證以實其說，而觀之被告所提出本案之借據
    簽立日期為85年間，借據上載明原告地址係岡山鎮華園一路
    85號（審訴卷第79頁），另系爭債權憑證所載原告地址則為
    高雄縣○○鎮○○○街00號一節，核與原告自陳於86年前住
    在岡山鎮華園一路85號、86年之後住在岡山鎮竹圍南街67號
    、99年才搬到燕巢區等情相符（本院卷第83頁、第84頁），
    亦有原告之遷徙紀錄資料查詢結果、個人戶籍資料查詢結果
    附卷可參（本院卷第57頁、第59頁），足認上開地址確係原
    告於該期間所居住之住所，佐以被告於92年間即曾以系爭支
    付命令對原告聲請強制執行並受償，而原告於將近20年後始
    爭執未合法送達，應認被告主張系爭支付命令已合法送達予
    原告乙節，已有相當之證明，原告空言否認，尚難採信。職
    是，系爭支付命令既已合法送達而確定，且與確定判決有同
    一之效力，而具既判力，已不容當事人事後就同一訴訟標的
    法律關係為相反之主張，法院亦不得為與確定支付命令意旨
    相反之裁判。是以原告主張借據上簽名、印章均非原告所親
    簽、親蓋等情，核為系爭支付命令確定前已得提出之攻防方
    法，乃既判力所及，本院自無從據以與系爭支付命令為不同
    認定，故原告請求確認系爭支付命令所示債權不存在一節，
    自無理由。
  ㈢又按無法律上之原因而受利益，致他人受損害者，應返還其
    利益。雖有法律上之原因，而其後已不存在者，亦同，民法
    第179條固定有明文。惟債權人本於確定判決對於債務人為
    強制執行而受金錢之支付者，該確定判決如未經其後之確定
    判決予以廢棄，縱令判決內容不當，在債務人對於原執行名
    義之確定判決提起再審之訴予以變更前，亦非無法律之原因
    而受利益，自無不當得利可言（最高法院69年台上字第1142
    號判決意旨參照）。查系爭支付命令依104年7月1日修正施
    行前民事訴訟法第521條第1項規定，與確定判決有同一之效
    力，已如前述，其具既判力及執行力，被告自得以之為執行
    名義聲請強制執行，且復無再審之訴變更系爭支付命令，是
    被告於系爭執行事件獲分配受償部分，雖因此致原告受有財
    產上損害，惟被告聲請強制執行為正當權利之行使，依其權
    益歸屬內容，應由被告所取得，其得利為有法律上原因，並
    非不當得利，是原告主張被告受有不當得利並請求返還一節
    ，即屬無據。
  ㈣至原告固主張系爭執行事件被告所收取之存款為原告之勞工
    保險給付，依勞工保險條例第29條規定不得為扣押執行等語
    。惟按被保險人、受益人或支出殯葬費之人領取各種保險給
    付之權利，不得讓與、抵銷、扣押或供擔保。被保險人或受
    益人依本條例規定請領年金給付者，得檢具保險人出具之證
    明文件，於金融機構開立專戶，專供存入年金給付之用。前
    項專戶內之存款，不得作為抵銷、扣押、供擔保或強制執行
    之標的，勞工保險條例第29條第1、2、3項定有明文。勞工
    保險條例第29條係規定被保險人或其受益人領取各種保險給
    付之權利不得扣押，若勞保老年給付已領取後存入銀行或郵
    局，其請領老年給付之權利已不存在，其對於存款銀行之權
    利，係存款人之權利，而非請領老年給付之權利，自得予以
    扣押（臺灣高等法院臺中分院104年度抗字第21號民事裁定
    參照）。查原告之上開帳戶並非勞工保險條例第29條第2項
    所指專供存入年金給付之用而開設之帳戶，此有燕巢郵局回
    復簡函附於系爭執行事件卷宗可參，且本件扣押之郵局存款
    縱然為原告領取勞保老年給付金而來，惟其以支票收領存入
    郵局後與將其他收入之金錢存入郵局相同，均已成為其對郵
    局之一般金錢債權性質，而非領取勞保給付之權利，是原告
    對燕巢郵局之存款債權，非屬各種保險給付之權利，自無勞
    工保險條例第29條所定依法不得強制執行之情形，附此敘明
    。
七、綜上所述，原告請求確認系爭支付命令所示債權不存在，並
    依不當得利法律關係，請求被告給付983,991元，及自民事
    變更訴之聲明狀繕本送達翌日起至清償日止，按年息5%計算
    之利息，均無理由，應予駁回。
八、本件事證已臻明確，兩造間其餘主張及舉證，經本院審酌後
    認與判決之結果不生影響，不再逐一論列，附此敘明。
九、據上論結，原告之訴為無理由，判決如主文。
中    華    民    國  110    年    10    月    15    日
                  民事第二庭 法  官  翁熒雪
以上正本係照原本作成。
如對本判決上訴，須於判決送達後20日內向本院提出上訴狀。如
委任律師提起上訴者，應一併繳納上訴審裁判費。
中    華    民    國  110    年    10    月    15    日
                              書記官 陳奕希